臺灣臺中地方法院刑事判決　　　　　　　　　　　　　八十八年度訴字第一四八號
　　公　訴　人　臺灣臺中地方法院檢察署檢察官
　　被　　　告　甲○○
　　選任辯護人　張慶宗律師
　　　　　　　　張志新律師
　　被　　　告　乙○○
　　選任辯護人　巫維仁律師
　　被　　　告　丁○○
　　　　　　即黃邦印）住台中.
右列被告因貪污治罪條例案件，經檢察官提起公訴（八十七年度偵字第一三一０一號
），本院判決如左：
    主  　文
甲○○共同連續行使公務員明知為不實之事項，而登載於職務上所掌之公文書，足以
生損害於公眾，處有期徒刑壹年陸月；緩刑伍年。
乙○○共同連續行使公務員明知為不實之事項，而登載於職務上所掌之公文書，足以
生損害於公眾，處有期徒刑壹年陸月；緩刑伍年。被訴行使偽造私文書部分，無罪。
丁○○共同行使公務員明知為不實之事項，而登載於職務上所掌之公文書，足以生損
害於公眾，處有期徒刑壹年貳月。被訴行使偽造私文書部分，無罪。
    犯罪事實
一、甲○○為前台灣省政府住宅及都巿發展處（下稱住都處）中區工程組中彰第三工
    務所主任，負責「東西向快速公路建設計畫彰濱台中線（快官－台中段）ＥＷ三
    一二標」（下稱ＥＷ三一二標，包括「台中巿都巿計劃十五米道路」及「台中縣
    烏日鄉四十米生活圈道路」等兩項工程）之監造業務，乃依據法令從事公務之人
    員；而乙○○則係宏昌土木包工業及聯台企業社之實際負責人。緣住都處於民國
    八十六年八月間辦理ＥＷ三一二標工程之發包，由太平洋建設股份有限公司（下
    稱太平洋建設公司）以新台幣（下同）一億三千二百萬元得標承攬，簽約後於八
    十六年十二月五日開工，工期四百四十日曆天，其中道路工程部分編列「填天然
    礫石料」七萬零八百四十五立方公尺，工程款一千零六萬七千零七十四點五元，
    應由承包商太平洋建設公司自行購置天然礫石填充壓實，太平洋公司並將此部分
    土方工程轉包給乙○○施作，並於八十七年四月二十二日與聯台企業社簽約。另
    一方面，乙○○以其宏昌土木包工業承攬堡國建設股份有限公司（下稱堡國建設
    公司）之中工建建字第０五００號建造執照、復新建設股份有限公司（下稱復
    新建設公司）之中工建建字第０八六五號建造執照等建築工地之開挖土方工程
    （前者開挖土方之數量為七千六百十三立方公尺，後者則為二萬三千零八十六點
    六四立方公尺）。由於台中巿新建工程開挖地下室所產生之廢土方，富含良質礫
    石，乙○○遂於徵得甲○○之同意後，將承攬堡國、復新建設公司等建案所開挖
    出之廢土方供ＥＷ三一二標「填天然礫石料」工程之用，並於八十六年十二月間
    ，要求甲○○以中彰第三工務所之名義開立棄土證明文件，俾其承攬堡國、復新
    建設公司等建案向台中巿政府工務局申報開工及使用執照，詎其等當時均明知Ｅ
    Ｗ三一二標工程之施工進度尚未至填天然礫石料（含滾壓夯實）之階段，竟基於
    共同概括之犯意聯絡，由甲○○接續以「台灣省住宅及都巿發展處中區工程組中
    彰第三工務所」之名義，蓋用主管工程司戳章及其職章後，預先開立如附表編號
    二、六所示之證明書，將堡國、復新建設公司等建案新建工程地下室所開挖之土
    石方各七六一三、二三０八六‧六四立方公尺已供ＥＷ三一二標工程填築完成之
    不實事項，登載在甲○○職務上所掌之公文書，而虛偽證明堡國、復新建設公司
    建築工地開挖之土方業於八十七年二月十二日、同年三月五日填築完畢，再由乙○○連續持供堡國、復新建設公司申報一樓樓版完成之工程進度及申請使用執照
    之用，足生損害於住都處監造ＥＷ三一二標工程及台中巿政府工務局核發使用執
    照之正確性。
二、丁○○（原名黃邦印，於民國九十二年九月十二日更名）乃譽理企業有限公司（
    下稱譽理公司）之實際負責人，與乙○○熟識，且以其譽理公司承攬三采建設股
　　份有限公司（下稱三采建設公司）中工建建字第０六一一號建造執照、櫻花建
　  設股份有限公司（下稱櫻花建設公司）中工建建字第一六００號建造執照等建
    築工地開挖土方之工程（前者開挖土方數量為一千一百四十五點九立方公尺，後
    者為七千四百五十八立方公尺）。惟三采建設公司建案之土方，早於八十六年十
　  月九日前，即已開挖完畢，且傾倒在中山高速公路新竹－員林段拓寬工程，第四
    五一標（豐原－台中段）工程之工地內，並無任何土方可以供應ＥＷ３１２標之
    用，然因實際挖除之土方數量較申請數量多出一千一百四十五點九立方公尺，致
    為台中巿政府工務局要求提供差額之棄土證明文件。而櫻花建設公司建築工地之
    土方，原由其承造人豐成營造實業有限公司（下稱豐成營造公司）開立同意書，
    同意承包櫻花建設公司建築工地開挖之棄土傾倒在第二高速公路後續計畫台中環
    線第Ｃ三二二Ｂ標（神岡路段(二)），作為路堤填築材料，及中山高豐原至中港段
    拓寬工程，第四五一標工地回填使用，然自八十六年十一月之後，該等同意書已
    不能再作為棄土證明文件。丁○○獲悉乙○○曾於八十六年十二月間自甲○○處
    取得棄土證明文件，且曾持向台中巿政府工務局辦理申請開工獲准，遂為取得上
    述建案之棄土證明文件，而於八十七年一月間向乙○○請託後，基於共同犯意之
    聯絡，由乙○○向甲○○請求開立三采、櫻花建設公司等建築工地之棄土證明文
    件。乃甲○○明知三采建設公司建案所開挖之土方並未傾倒在ＥＷ三一二標工程
　  之工地內，竟與乙○○承前述同一概括犯意之聯絡，於八十七年一月間，接續以
    「台灣省住宅及都巿發展處中區工程組中彰第三工務所」之名義，蓋用主管工程
    司戳章及其職章後，倒填日期，而虛偽不實開立如附表編號九、十及十一等職務
    上所掌之同意書及證明書，再交付乙○○轉交給丁○○，而持附表編號九、十所
    示關於三采建設公司建案之同意書及證明書，於八十七年三月二十日向台中巿政
    府工務行使，足生損害於住都處監造ＥＷ三一二標工程及台中巿政府工務局核發
    使用執照之正確性；後因住都處未證實上述附表編號九、十等棄土證明文件之合
    法性，而遭台中巿政府工務局駁回申請。至櫻花建設公司之建築工地則因發生糾
    紛，無法開工，故未使用附表編號十一之同意書。
三、案經法務部調查局台北巿調查處移送臺灣臺中地方法院檢察署檢察官偵查起訴。
    理　　由
壹、有罪部分：
　一、被告甲○○、乙○○、丁○○經本院訊問後，雖不爭執被告甲○○負責ＥＷ三
　　　一二標之監造業務，被告乙○○為宏昌土木包工業及聯台企業社實際負責人，
　　　被告丁○○係譽理公司實際負責人，與被告乙○○、丁○○分別承攬前述堡國
  　　、復新、三采、櫻花等建設公司建案之開挖土方工程，及被告乙○○確有於八
　    十六年十二月間向被告甲○○要求開立而取得如附表編號二、六之棄土證明後
      行使，另於八十七年一月間受被告丁○○所託，再要求被告甲○○開立如附表
      編號九、十、十一等棄土證明，交給被告丁○○後，經其持附表編號九、十之
      棄土證明向台中巿政府工務局行使而被駁回等情節，惟均矢口否認涉嫌行使公
　　　務員登載不實之公文書罪。被告甲○○辯稱：當初乃因ＥＷ三一二標工程確需
　　　進用天然礫石料，而被告乙○○係向太平洋建設公司承攬土方工程之小包，方
　　　同意被告乙○○所請，開立前揭棄土證明；又依作業慣例，於實際回填前即應
　　　開立，並無異常；且土石之料源來自四面八方，當時因確信三采建設公司建築
　　　工地所開挖之土方確有堆置在ＥＷ三一二標之工程區內，方於八十七年一月間
　　　核發同意書及證明書，開立日期載為八十六年十月二十五日及同年十一月六日
　　　，則係應台中巿政府工務局建管課承辦人庚○○要求須符合開挖日期所致，並
　　　無任何登載不實之犯行。被告乙○○辯稱：從堡國、復新建設公司建案所開挖
　　　之土方確有傾倒在ＥＷ三一二標工程中，並無不實。被告丁○○則辯稱：由於
　　　台中巿政府工務局之承辦人不合理地要求應補正三采建設公司建案所挖出土方
　　　數量之差額，他才透過被告乙○○以取得前述棄土證明，主觀上並任何行使公
　　  務員登載不實公文書之犯意等語。
　二、經查：
      (一)關於前開犯罪事實欄所載，被告甲○○為前住都處中區工程組中彰第三工務
        所主任，負責ＥＷ三一二標」工程之監造業務，該工程於八十六年八月間由
　　　　太平洋建設公司得標，八十六年十二月五日開工，其中道路工程部分編列「
　　　　填天然礫石料」七萬零八百四十五立方公尺，工程款一千零六萬七千零七十
　　　　四點五元；又被告乙○○係宏昌土木包工業及聯台企業社之實際負責人，除
　　　　其聯台企業社於八十七年四月二十二日與太平洋建設公司訂約承攬上述ＥＷ
  　　　三一二標之土方工程外，另其宏昌土木包工業承攬堡國、復新建設公司建築
　　　　工地之開挖土方工程；與被告丁○○為譽理公司實際負責人，與被告乙○○
　　　　熟識，並承攬上開三采、櫻花建設公司建案之開挖土方工程；及被告甲○○
　　　　經乙○○之請求，先於八十六年十二月間接續開立附表編號二、六之棄土證
　　　　明給乙○○而經其行使；另被告丁○○於八十七年一月向被告乙○○請託，
  　　　而經被告乙○○之請求後，被告甲○○再接續開立如附表編號九、十、十一
    　　等棄土證明交乙○○轉丁○○，而行使附表編號九、十之棄土證明等情節，
　　　　業據被告三人均供承無誤，並有ＥＷ三一二標工程契約書、施工說明書、工
　　　　程圖說、施工補充說明書等影本各一件，堡國與復新、三采建設公司等建案
　　　　向台中巿政府工務局申請建照及開工之相關資料各乙宗、太平洋建設公司與
　　　　聯台企業社簽訂之工程合約書影本一份及如附表編號二、六、九、十、十一
　　　  之棄土證明等證據方法在案可證屬實。
      (二)如附表編號二、六所示之證明書各一件，雖所載開立日期分係八十七年二月
        十二日及八十七年三月五日，然均為被告乙○○於八十六年十二月間要求甲○○所預先開立，所載開立日期並非實際開立日期乙節，業據其等於調查員
        詢問時各自供明在卷，互核相符，自可採為認定事實之基礎。又參卷內「台
        灣省政府住宅及都巿發展處中區工程組監工日報表」（見法務部調查局台北
        巿調查處移送證據編號九）之記載，ＥＷ三一二標係自八十七年三月二十四
        日起，始進行道路部分填天然礫石料之工程（含滾壓夯實）；故上開二份證
        明書所載已各將七六一三立方公尺、二三０八六‧六四立方公尺之土石填築
        完成等事項，顯然不實；另既自八十七年三月二十四日起始進行上述工程，
        則此二份證明書所檢附欲證明已填築完成之照片，即非實際填築完成後所拍
        攝之照片，也虛偽不實。而被告甲○○職司ＥＷ三一二標工程之監造業務，
        被告乙○○則為此項土方工程之承包商，就此二份證明書有上述開立日期、
        所載事項暨檢附照片皆與事實不符之情形，當然知悉無疑。且先後持以行使
        ，自足生損害於住都處監造ＥＷ三一二標工程及台中巿政府工務局核發使用
        執照之正確性，至為明顯。
      (三)前述三采建設公司建築工地之土方，早於八十六年十月九日，即已開挖完畢
　　　　，且將土方傾倒在中山高速公路新竹員林段拓寬工程第四五一標豐原台中段
  　　　工地內，並無任何土方供應ＥＷ三一二標工程等事實，除被告丁○○已於調
　　　　查員詢問時供述明確外，並有台中市政府環境保護局八十六年十月十五日（
　　　　八六）環四字第二０五０二號簡便行文表影本一紙及該局於八十六年十月九
  　　　日勘驗現場所拍攝之照片影本二張附卷（見法務部調查局台北巿調查處移送
　　　　證據編號三、三采建設公司向台中巿政府工務局申請建照及開工之相關資料
  　　　卷宗），可證被告丁○○上開供述為真。而被告乙○○於八十七年五月十四
　　　　日初次受調查員詢問時，即已供承三采建設公司建築工地之土方早於八十六
　　　　年十月初即已挖除完畢，未回填至ＥＷ三一二標工程等語，而與上開事實相
　　　　符。另被告甲○○於八十七年五月十四日，經調查員提示附表編號九、十之
　　　　同意書及證明書，詢問三采建設公司建築工地之土方有無回填至ＥＷ三一二
　　　　標工程時，亦坦承確未回填至該工程，有其調查筆錄在卷可查。再者，被告
  　　　乙○○於上述為調查員詢問時，復自承如附表編號九、十、十一等棄土證明
　　　　乃其於八十七年一月間請求被告甲○○倒填日期所開立；被告甲○○於同日
  　　　調查員詢問時，亦為相同之供述；是此三件棄土證明所登載事項，被告三人
　　　　事前均明知不實，已無疑義。至如附表編號九、十之棄土證明，經於八十七
　　　　年三月二十日持向台中巿政府申請，雖遭駁回，有三采建設公司向台中巿政
  　　　府工務局申請建照及開工之相關資料卷宗在卷可明；惟已足生損害於住都處
　　　　監造ＥＷ三一二標工程及台中巿政府工務局核發使用執照之正確性。
      (四)綜合前述，被告等前揭行使公務員登載不實公文書之犯行，已事證明確，足
        可認定；前開否認犯行之辯解，均非可採。
  三、核被告甲○○、乙○○、丁○○所為，均係犯刑法第二百十六條、第二百十三
      條之行使公務員登載不實之公文書罪。其等先於公文書登載不實之低度行為，
      應為行使之高度行為所吸收，均不另論罪。被告甲○○與乙○○之間，及被告
      乙○○和丁○○間，就前開所犯部分，各有犯意聯絡及行為分擔，皆為共同正
      犯。又被告甲○○與乙○○先後多次行使公務員登載不實之公文書，時間緊接
      ，所犯構成要件相同，顯係基於概括之犯意反覆所為，均為連續犯，應各以一
      罪論，並皆加重其刑。爰審酌被告等犯罪之目的、動機、手段、方法、所生危
      害、犯後態度等一切情狀，分別量處如主文所示之刑。被告甲○○、乙○○均
      無前科，未曾受有期徒刑以上刑之宣告，此有其等之臺灣高等法院被告前案紀
      錄表、臺灣臺中地方法院檢察署刑案資料查註紀錄等各一份在卷可按，素行均
      可，雖未坦承犯行，但所犯實際危害不大，復經本件之偵、審後，日後應會知
      所警惕，不致再犯，本院因認前開對其二人所宣告之刑，以暫不執行為宜，遂
      併宣告均緩刑五年，以啟自新。至被告丁○○因曾於九十一年間犯損害債權罪
      ，經本院判處有期徒刑六月，得易科罰金確定，於九十二年八月六日執行完畢
      ，有其臺灣高等法院被告前案紀錄表附卷可查，而無從給予緩刑之宣告，亦予
      敘明。
  四、公訴意旨略以：被告乙○○尚有於八十六年十二月間，口頭要求被告甲○○開
      立如附表編號一、三、四、五、七、八之同意書、切結書、證明書、備忘錄，
      及於八十七年一間，再要求被告甲○○開立如附表編號十二所示之切結書，當
　　　時被告甲○○雖明知乙○○與住都處間並無合約關係，亦未承攬ＥＷ三一二標
　　　任何工程，且依住都處分層負責明細表，工務所主任無權開立棄土同意書、切
　　　結書、證明書及備忘錄等證明文件，竟與被告乙○○共同基於概括犯意之聯絡
  　　，應允被告乙○○之要求，開立上述虛偽不實之棄土證明，因認被告甲○○、
　    乙○○於此部分亦涉有刑法第二百十六條、第二百十三條之行使公務員登載不
      實之文書罪嫌，被告丁○○（僅附表編號十二之切結書部分）則涉有同法第二
      百十三條之公務員登載不實罪嫌。惟經訊據被告等三人均堅決否認上開罪嫌，
      被告甲○○辯稱：依「台中巿營建廢棄土處理作業暫行規定」第五條第三項第
      一款第二目所定，公共工程係由甲方主辦單位出具同意棄土文件，此之主辦單
      位究何所指，並無明文，住都處之分層負責明細表就工務所主任有無權限開立
      棄土證明，復無規定，則公共工程主辦單位既有核發之權責，被告甲○○身為
      中彰第三工務所主任，認中彰第三工務所即係主辦單位，而有權核發，自無不
      合；又太平洋建設公司早於八十六年九月中旬即會同各承包商至中彰第三工務
      所拜會，被告乙○○並進場陸續施作，被告甲○○因認乙○○即係土方工程之
      包商，始應其要求，同意以其另外承包之地下室開挖土方供本件料源之用，而
      開立上述棄土證明，並無任何虛偽不實。被告乙○○辯稱：太平洋建設公司於
      八十六年八月二十六日標得ＥＷ三一二標之工程後，即由該公司副理戊○○與
      被告乙○○預先協商，約定由被告乙○○負責土方工程，適被告乙○○另有承
      攬堡國等建設公司建築工地開挖地下室之土方工程，因台中巿大部分建地地基
      在地面二公尺以下均為礫石層，乃符合ＥＷ三一二標工程之上等石料，乃由被
      告乙○○報請甲○○同意後，以各該新建工地所挖掘之礫石堆置在ＥＷ三一二
      標工地附近，俟開工後作為填築之用，被告乙○○係經太平洋建設公司同意承
      包在先，簽約在後，於法無違，要求被告甲○○開立上述棄土證明，並無虛偽
      不實之事。被告丁○○則辯稱：櫻花建設公司之建築工地因發生糾紛，尚未開
      工，如附表編號十二之切結書亦無記載已運至ＥＷ三一二標工程填築之土方出
      土數量，並無任何虛偽不實可言等語。經查：
      (一)公訴人認定被告等尚涉有前述罪嫌，無非係以左列事證為憑：
      　1.扣案如附表編號一、三、四、五、七、八、十二等棄土證明。
      　2.太平洋建設公司承攬ＥＷ三一二標，至八十六年十二月九日，仍在辦理土
　        石方之發包採購比價作業，且於同年十一日，由太平洋建設公司副工程師
          陳岳文退回工地再做修正，直至八十七年四月二十二日，始與被告乙○○
　　　　　實際負責之聯台企業社簽約，有太平洋建設公司ＥＷ三一二標土石方發包
　　　　　採購比價資料及土方工程合約書影本足稽，故被告乙○○於八十七年四月
  　　　　二十二日之前，與承攬ＥＷ三一二標之太平洋建設公司，並未有任何土方
　　　　　工程合約，更與辦理ＥＷ三一二標工程之住都處無任何合約關係。
        3.再被告甲○○係住都處中區工程組中彰第三工務所主任，依卷附住都處分
　　　　　層負責明細表所示，工務所主任並無開立棄土同意書、切結書、證明書及
　　　　　備忘錄之權限，且住都處及各工程組（含重機隊）於八十七年十月底前均
　　　　　無開立及核發棄土證明或同意書之相關案件，有該處八十七年十二月十六
　　　　　日八七住都工字第０八九八六０號函在卷為憑，是住都處工務所主任並無
　　　　  核發棄土同意書、切結書、證明書及備忘錄之權至明。
      (二)惟以證人即太平洋建設公司駐ＥＷ三一二標工務所工地主任己○○，於八十
        七年五月十四日經調查員詢問時，曾經證稱：ＥＷ三一二標回填天然礫石料
        工程，該公司係交由被告乙○○擔任董事之聯台企業社施作，他記得是在八
        十六年十二月間，該公司已內定由被告乙○○施作此部分工程，但尚未簽約
        ，在此期間被告乙○○即將土方運至工區堆放，直到八十七年四月二十二日
        該公司始與聯台企業社簽約等語。後於八十七年十二月十九日經檢察官訊問
        時，針對太平洋建設公司於八十六年十二月九日由副工程師陳岳文提報訪價
        資料乙事，又證述：實際上已預定給「宏昌」作，但仍須在作業上找三家公
        司比價；且太平洋建設公司於八十六年十二月八日以太烏發字第一二０八
        －二號發文給中彰第三工務所之備忘錄，所檢附之借土填方計劃書（見法務
　　　　部調查局台北巿調查處移送證據編號五之扣押物編號「貳－０６－０２」）
  　　　，內載欲以建設公司開挖之地下室土方作為本件工程填方材料，即係被告乙○○提供之資料等語（見偵查卷第八五－八六頁）。及至本院審理時，再具
        結證稱：「（問：太平洋建設是於八十七年四月二十日與聯台企業社簽約，
　　　　乙○○何時開始作業？）答：八十六年八月份我們太設公司得標，十二月五
　　　　日才正式報開工，會至十二月份才報開工是因為防汛期的關係，但因為工程
　　　　完工期限的壓力，所以我們在八十六年九月份就必需先進行相關的土方工程
　　　　，當時由於乙○○已經與我們有標前協議，將來的土方工程會與乙○○簽約
　　　　，由他承攬，所以乙○○實際上在八十六年九月份就已經進場陸續施作。」
　　　　、「（問：如果本案於八十七年四月二十二日正式簽約後才備料，對工程有
　　　　何影響？）答：會造成我們公司工期延宕。」、「（問：如何延宕，請說明
　　　　之？）答：如果以八十七年四月二十二日正式簽約後才備料，整個工期會延
　　　　長半年以上。」、「（問：這些天然卵礫石從備料到實際回填，總共需要多
　　　　少時間？）答：因為還需要經過住都局的驗料，所以我估算起碼要一、兩個
　　　　月的時間。」等語（見本院卷第二宗第七八－七九頁），先後所述一致，尚
　　　　無瑕疵可指。而上開太平洋建設公司於八十六年十二月八日以太烏發字第
　　　　一二０八－二號發文給中彰第三工務所之備忘錄，所檢附之借土填方計劃書
　　　　之「三借土區」係載：‧‧‧本工程選定復新建設、中友建設、堡國建設、
　　　　康舍建設、櫻花建設、三采建設‧‧‧等公司目前於台中地區開挖之地下室
　　　　工程之礫石級配料為填方材料。基於上開各項證據方法，可知被告甲○○、
　　　　乙○○所辯解乙○○與太平洋公司早有標前協議，將由被告乙○○施作土方
　　　　工程等語，應屬可採；亦即，被告甲○○並非毫無緣由而任意開立棄土證明
　　　  交給與ＥＷ三一二標無關之第三者。
      (三)關於被告甲○○有無權限開立前述棄土證明乙節，公訴人雖援引住都處分層
        負責明細表（見八十七年度他字第六二六號卷第七－九頁）、該處八十七年
        十二月十六日八七住都工字第０八九八六０號函（見偵查卷第七四－七五頁
        ），而採否定之看法。惟公共工程之主辦單位需回填土方時，可出具同意棄
        土文件，有「台中巿營建廢棄土處理作業暫行規定」五之(三)之1.之(2)可憑（
        見本院卷第一宗第三五頁），故由ＥＷ三一二標工程之主辦單位開出棄土證
        明文件，並無不可；現所餘疑義，應係被告所擔任之工務所主任乙職，有無
        開立之權責而已。上開之住都處分層負責明細表固無明文，且該處第０八九
        八六０號函也稱至八十七年十月底前均無相關案件，然將此二項證據方法綜
        合參看後，似仍無法確定上述疑義，蓋分層負責明細表不可能鉅細糜遺地事
        先設想到任何可能應處理之公務項目而預先劃分其權責，故未予規定，不代
        表即無權限；同理，住都處第０八九八六０號函稱前此尚無相關案件，也非
        對於上開疑義所為有權之解釋；換言之，此項疑義存有可資解釋之空間，恐
        怕見仁見智，此從被告甲○○之直屬長官即住都處中區工程組組長丙○○，
        於本院審理時具結證述：被告甲○○乃ＥＷ三一二標工地之直接主管，可以
        開立棄土證明等語（見本院卷第一宗第六四頁），即可見一般。從而，既有
        解釋之空間，即應為有利於被告之認定，故被告甲○○辯解其有開立之權限
        ，本院因予參採，而認此時不能以被告並無權限為由將附表編號一、三、四
        、五、七、八等棄土證明評價為虛偽不實。
      (四)公訴意旨所持被告乙○○於八十七年四月二十二日之前與ＥＷ三一二標工程
        無關，及被告甲○○並無開立棄土證明之權限等理由，本院認為並不能認定
        被告甲○○、乙○○應構成刑法第二百十三條之公文書登載不實罪，已如上
        述。故被告甲○○所開立如附表編號一、三、四、五、七、八等棄土證明，
        是否尚涉有刑法第二百十三條之公文書登載不實罪，即應就其登載之內容本
        身加以調查，茲分述如左：
        1.附表編號一部分，係以堡國建設公司之建案為對象，所出具同意該建案地
          下室開挖出之土石料，得填築在ＥＷ三一二標道路工程土石方項目之同意
          書；既本件不能以被告甲○○無開立棄土證明之權限及被告乙○○於八十
          七年四月二十二日之前與ＥＷ三一二標工程無關等為由，逕認此份同意書
          虛偽不實，則被告甲○○僅為同意傾倒之意思表示，自無任何不實可言，
          而不構成刑法第二百十三條之公文書登載不實罪。基於上述相同之理由，
          附表編號三、七之同意書，亦非登載不實。
        2.附表編號五、八等二份備忘錄，核其內容亦僅表示同意復新、康舍等建設
          公司各該新建工程地下室開挖之土石料得填築在ＥＷ三一二標工程之意思
          而已，與前述附表編一、三、七等同意書之性質一致，故不構成公文書登
          載不實罪。
        3.至附表編號四之切結書，係登載切結證明復新建設公司建案所出土之土方
          已有一千立方公尺運送至ＥＷ三一二標工程填築。查：(1)依卷內事證，復
          新建設公司之八六中工建建字第０八六五號建案土方，有無填築在ＥＷ三
          一二標工程，並不明確；(2)而被告甲○○、乙○○於受調查員詢問時，均
          堅稱復新建設公司建案之土方確有送至ＥＷ三一二標工程填築，所言並無
          不實之情形可指；(3)又依證人己○○前開證詞，被告乙○○八十六年九月
          間即已開始備料送至ＥＷ三一二標工地附近堆置，故其開立日期載為八十
          六年十二月二十二日，應無倒填或預先開立之不實情形；(4)此件切結書之
          用意與附表編號二之證明書不同，僅證明復新建設公司建案之土方已出土
          若干數量至ＥＷ三一二標工程而已，並無檢附已填築完成之證明照片，與
          監工日報表記載ＥＷ三一二標係自八十七年三月二十四日起進行道路部分
          填天然礫石料之工程，並無衝突；本院因認此份切結書並無公文書登載不
          實之情形。
      (五)關於附表編號十二之切結書部分，因其已出土之土方數量，並無登載，致此
        份切結書所欲切結證明已出土之數量，無法確定；核屬登載行為尚未完成，
        而刑法第二百十三條之罪並不處罰未遂犯，故被告等就此部分也不符公文書
        登載不實罪。
      (六)綜合前述，被告等就附表編號一、三、四、五、七、八、十二等棄土證明，
        並無前開公訴人所指之罪嫌，原應予無罪之判決，惟因公訴人以之與被告等
        前開已論罪科刑部分具有連續犯之裁判上一罪關係，故皆不另為無罪之諭知
        。
  五、本件除有附表編號一至十二所示之棄土證明經扣案外，公訴人尚指被告甲○○
      有開立虛偽不實之八十六年十二月十一日之切結書各給堡國建設公司及康舍建
      設公司，亦認被告甲○○、乙○○關於上述二份切結書構成刑法第二百十六條
      、第二百十三條之行使公務員登載不實文書罪嫌。惟查：公訴人所指此二份切
      結書並無扣案，被告甲○○、乙○○復均否認有上述二份切結書存在，再參所
      有卷證也無法確定上述二份切結書所載內容，也就無從評價其登載事項有無不
      實；故予被告甲○○、乙○○有利之認定，並基於前述四之(六)所載理由，均不
      另為無罪之諭知。
  六、公訴意旨復以：被告甲○○為使乙○○取得棄土證明文件，而免花費每立方公
      尺五十五元之不法利益，就其主管之天然礫石料進場事務，與被告乙○○共同
      基於圖取不法利益之概括犯意，應允被告乙○○之要求，開立逾越權限之棄土
      同意書、切結書、證明書、備忘錄，交予被告乙○○持向台中市政府工務局建
      管請申請報備。堡國建設公司、復新建設公司即持被告甲○○開立之同意書、
      切結書及備忘錄，據以申請營建廢棄土處理計劃之報備，經台中市政府工務局
　    建管課准予備查，而圖得乙○○免除取得合法棄土證明文件每立方公尺五十五
      元花費之不法利益。而康舍建設公司申請時，適值住都處政風單位調查，台中
      市政府遂行文住都處查詢棄土文件之真偽，經住都處函覆不再進用康舍建設公
      司建築工地之餘土後，遭台中市政府工務局建管課退件，始未圖得不法利益。
      另被告甲○○明知三采、櫻花建設公司建築工地之土方並未傾倒在ＥＷ三一二
　　　標工程工地內，仍基於同一圖取不法利益之概括犯意，就其主管之天然礫石料
  　　進場事務，開立虛偽不實之同意書、證明書給三采建設公司及同意書、切結書
　　　（出土量空白）給櫻花建設公司，並將之交予被告乙○○轉交丁○○，後因住
　　　都處未證實該棄土文件之合法性，台中市政府工務局乃駁回三采建設公司建案
  　　之申請；至櫻花建設公司建築工地則因發生糾紛，無法開工，而未使用。因認
　    被告甲○○、乙○○共同涉有九十年十一月七日修正公布前貪污治罪條例第六
      條第一項第四款之直接圖利及同法條第二項之圖利未遂等罪嫌。訊據被告甲○○、乙○○均堅決否認涉嫌上述圖利罪，被告甲○○辯稱：ＥＷ三一二標工程
      有限期完工通車之壓力，須儘速備料供土方工程之用，他僅知被告乙○○當時
      負責土方工程，又自認身為中彰第三工務所主任，有權開立前開棄土證明，方
      開立此等棄土證明，此舉完全是基於工程之考量，非為圖利他人；被告乙○○
      則辯稱：堡國、復新建設公司之建築工地所開挖出之土方確有運抵ＥＷ三一二
      標工程回填，至於康舍建設公司部分之棄土證明，因後來住都處函覆不再進用
      康舍建設公司建築工地所開挖之土方後，才未進場回填，當初他請求被告甲○○開立之棄土證明，確係欲進用上述建設公司所開挖地下室之土方，絕無任何
      不法圖利之情事等語。經查：
      (一)按貪污治罪條例第六條第四款圖利罪之構成要件，於九十年十一月七日修正
　　　　為「對於主管或監督之事務，明知違背法令，直接或間接圖自己或其他私人
  　　　不法利益，因而獲得利益者」，其中所定「因而獲得利益者」，係將原定之
    　　舉動犯（不以得利為構成要件），改為結果犯，並無未遂犯之處罰，而異於
      　修正前之條文。至其中所加列「明知違背法令」之要件，該所謂「明知」，
        係指須具圖利而違背法令之直接故意，即主觀上有違背法令以積極圖取不法
        利益之意思，客觀上並將該犯意表現於行為而言，則與修正前實務見解所認
        圖利犯行本具違法性之成立要件並無不同，有最高法院九十二年度台上字第
        三一二六號裁判意旨可參。又按被告行為後，因刑法法律之變更，致其規定
　　　　之犯罪構成要件變更而有擴張或限縮時，必其行為同時該當修正前、後法律
　　　　所定之犯罪構成要件，均應予科處刑罰時，始生刑法第二條第一項之比較適
　　　　用問題；故被告之行為，依行為時之法律規定，應成立犯罪，但依裁判時之
　　　　法律已不加處罰者，即屬「犯罪後之法律已廢止其刑罰」之範疇，應依刑事
  　　　訴訟法第三百零二條第四款之規定諭知免訴；亦有最高法院九十二年度台上
    　　字第六０七六號裁判意旨可憑。
      (二)由被告乙○○實際負責經營之聯台企業社雖於八十七年四月二十二日始與太
        平洋建設公司簽約承攬ＥＷ三一二標之土方工程契約，然事實上，被告乙○○於八十六年九月間即已進場開始備料；及被告甲○○身為中彰第三工務所
        主任，有無權限開立本案之棄土證明，存有解釋空間，致不能認其開立之棄
        土證明虛偽不實等事實；均見前述。又被告甲○○、乙○○於調查員訊問時
        均供稱堡國、復新建設公司建築工地所開挖之土方確有傾倒在ＥＷ三一二標
        工程；反之，檢察官並無舉證證明上開二家建設公司工地之廢土方未傾倒在
        ＥＷ三一二標工程；此時自應為有利於被告甲○○、乙○○之判斷，而認定
        此二家建設公司建案所開挖之土方確有傾倒在ＥＷ三一二標工程。則綜合上
        述所有事證加以判斷後，明顯可知被告乙○○當初要求甲○○開立關於堡國
        、復新建設公司之棄土證明時，確有欲將此二家建設公司建案所開挖之土方
        回填至ＥＷ三一二標工程，而非在圖謀任何私人不法之利益；另就被告甲○○方面而言，ＥＷ三一二標工程確需回填天然礫石料，被告乙○○復為ＥＷ
        三一二標土方工程之小包，自八十六年九月間即已進場備料，且自認具有開
        立前述棄土證明之權限，是顯難認其主觀上有違背法令以積極圖取不法利益
　　　　之意思，亦即應無圖利而違背法令之直接故意。故公訴人指稱被告甲○○、
　　　　乙○○關於堡國、復新建設公司之棄土證明已圖利既遂部分，本院無法獲致
　　　　有罪之心證。復因公訴人以此部分與前開已論罪科刑者具有牽連犯之裁判上
　　　  一罪關係，乃均不另為無罪之判決。
      (三)至於公訴意旨所稱有關康舍、三采、櫻花等建設公司之棄土證明，均未圖得
        不法利益部分，由於貪污治罪條例於九十年十一月七日修正公布後，關於第
        六條圖利罪之未遂犯，已刪除不加處罰，則參前開最高法院九十二年度台上
        字第六０七六號裁判意旨，既犯罪後之法律已廢止其刑罰，即應依刑事訴訟
　　　　法第三百零二條第四款之規定諭知免訴；然因公訴意旨就此亦認與被告甲○○、乙○○前開已論罪科刑者具有牽連犯之裁判上一罪關係，故均不另為免
　　　  訴之諭知。
貳、無罪部分：
  一、公訴意旨略以：被告乙○○將附表編號九、十關於三采建設公司八六中工建建
      字第０六一一號建案之棄土同意書及證明書交付被告丁○○後，經於八十七年
    　三月二十日，持向台中市政府工務局報備，因住都處未證實該棄土文件之合法
      性，台中市政府工務局乃駁回三采建設公司之申請，被告丁○○即尋求乙○○
      協助，被告乙○○、丁○○為使三采建設公司順利通過申請，竟由被告乙○○
      於八十七年四月一日，未經太平洋建設公司ＥＷ三一二標工務所主任蔡慶豐同
      意，即擅自盜用「太平洋建設股份有限公司ＥＷ３１２標工務所」戳章，偽造
      太平洋建設公司太烏發字第０四０一－一號備忘錄，偽造三采建設公司上開
      建築工地廢棄土方已全數進場之內容後，由被告丁○○持向台中市政府工務局
      申請三采建設公司建築工地棄土處理事宜報備，足生損害於太平洋建設公司及
      台中市政府，惟台中市政府工務局審核後仍未獲准報備；因認被告乙○○、丁○○共同涉有刑法第二百十六條、第二百十條之行使偽造私文書罪嫌。
  二、按犯罪事實應依證據認定之，無證據不得認定犯罪事實；又不能證明被告犯罪
      者，應諭知無罪之判決，刑事訴訟法第一百五十四條第二項、第三百零一條第
      一項分別定有明文。次按認定不利於被告之事實，須依積極證據，苟積極證據
      不足為不利於被告事實之認定時，即應為有利於被告之認定，更不必有何有利
      之證據；且認定犯罪事實所憑之證據，雖不以直接證據為限，間接證據亦包括
      在內，然而無論直接或間接證據，其為訴訟上之證明，須於通常一般人均不致
      有所懷疑，而得確信為真實之程度者，始得據為有罪之認定；以上各有最高法
      院三十年上字第八一六號、七十六年台上字第四九八六號等判例意旨可資參酌
      。
  三、公訴意旨認為被告乙○○、丁○○共同涉有上述行使偽造私文書罪嫌，無非是
      以卷附之太平洋建設公司太烏發字第０四０一－一號備忘錄影本及證人己○○之證詞為憑。然訊據被告乙○○、丁○○均堅決否認上述行使偽造私文書罪
      ，皆辯稱上述備忘錄影本乃調查員在太平洋建設公司ＥＷ三一二標工務所搜索
      時，從該公司之電腦檔中所列印出來，實則被告乙○○雖有在電腦中製作上述
      內容之備忘錄，但後來並未用印發出，而未完成偽造該份備忘錄等語。經查：
      (一)卷附之太平洋建設公司太烏發字第０四０一－一號備忘錄影本，確係調查
        員從該公司之電腦檔案中所列印出來，並無「太平洋建設股份有限公司ＥＷ
        ３１２標工務所」之戳章印，有該份筆錄影本在卷可認（見法務部調查局台
        北巿調查處移送證據編號十一）；並有卷附太平洋建設公司ＥＷ三一二標工
        務所曾於八十七年三月十二日以太烏發字第０三一二－一號，通知中彰第
        三工務所，說明不再進用康舍等建設公司土方之備忘錄（同見法務部調查局
        台北巿調查處移送證據編號十一），蓋有「太平洋建設股份有限公司ＥＷ３
        １２標工務所」之戳章，可資對照。
      (二)案經本院函調三采建設公司八六中工建建字第０六一一號建案之建造執照及
　　　　使用執照等申請檔案，也查無蓋有「太平洋建設股份有限公司ＥＷ３１２標
　　　  工務所」戳章之太烏發字第０四０一－一號備忘錄。
      (三)由於被告乙○○、丁○○均辯稱並未蓋用「太平洋建設股份有限公司ＥＷ３
        １２標工務所」之戳章，復查無已蓋有上述戳章之太平洋建設公司太烏發
        字第０四０一－一號備忘錄，即難認被告乙○○、丁○○已完成偽造並進而
        行使之，故就此部分均予無罪之判決。
據上論斷，應依刑事訴訟法第二百九十九條第一項前段、第三百零一條第一項，刑法
第二十八條、第五十六條、第二百十六條、第二百十三條、第七十四條第一款，判決
如主文。
中　　　華　　　民　　　國　　　九十四　　　年　　　四　　　月　　八　　日
                                    審判長法　官  王鏗普
                                          法　官  唐敏寶
                                          法　官  莊深淵
右正本證明與原本無異。
如不服本判決，應於送達後十日內向本院提出上訴狀（須附繕本），上訴於台灣高等
法院台中分院。
                                          書記官  何惠文
中　　　華　　　民　　　國　　　九十四      年     十二     月   七     日
附錄論罪科刑法條
中華民國刑法第二百十三條 (公文書不實登載罪)
公務員明知為不實之事項，而登載於職務上所掌之公文書，足以生損害於公眾或他人
者，處一年以上七年以下有期徒刑。
中華民國刑法第二百十六條 (行使偽造變造或登載不實之文書罪)
行使第二百十條至第二百十五條之文書者，依偽造、變造文書或登載不實事項或使登
載不實事項之規定處斷。
附表：
┌──┬────┬───────────────────────────┐
│編號│開立日期│　　　　棄土證明文件之名稱及其內容　　　　　　　　　　│
├──┼────┼───────────────────────────┤
│　  │　　　  │              同意書　　　　　　　　　　　　　        │
│    │        │茲同意堡國建設股份有限公司（中工建字第０五００號建照）│
│一  │12.11.  │新建工程地下室開挖土石料，利用填築本處所屬東西向快速道│
│    │        │路台中快官段ＥＷ３１２標道路部份土石方項目（如契約項目│
│    │        │影本），總容量七０八四五立方公尺，提供貴公司填築七六一│
│    │        │三立方公尺。                                          │
├──┼────┼───────────────────────────┤
│    │        │              證明書　　　　                          │
│    │        │茲中華民國八十七年二月十二日堡國建設股份有限公司（中工│
│　  │　　　  │建字第０五００號建照）新建工程地下室開挖土石料，利用填│
│二  │2.12.  │築本處所屬東西向快速道路台中快官段ＥＷ３１２標道路部份│
│    │        │土石方項目（如契約項目影本），總容量七０八四五立方公尺│
│    │        │，提供貴公司填築七六一三立方公尺，業已填築完成，檢附照│
│    │        │片以茲證明。                                          │
├──┼────┼───────────────────────────┤
│    │        │              同意書　　　　　　　　　　　　　　　　  │
│　  │　　　  │茲同意復新建設股份有限公司中工建建字第０八六五號建照│
│三  │12.  │新建工程地下室開挖土石料，利用填築本處所屬東西向快速道│
│    │        │路台中快官段ＥＷ３１２標道路部份土石方項目（如契約項目│
│    │        │影本），總容量七０八四五立方公尺，提供貴公司填築二三０│
│    │        │八六‧六四立方公尺。                                  │
├──┼────┼───────────────────────────┤
│    │        │              切結書　　　　　　　　　　　　　　　　  │
│    │        │茲切結證明復新建設股份有限公司（負責人林瑞芳）具領有│
│四  │12.  │中工建建字第０八六五號建築執照在案，上案工程總運棄土量│
│    │        │二三０八六‧六四立方公尺。目前已出土一０００立方公尺運│
│    │        │至東西向快速道路台中快官段ＥＷ３１２標工程現場填築。恐│
│    │        │口說無憑，特予切結如上。　　　　　　　　　　　　　　　│
├──┼────┼───────────────────────────┤
│    │        │　　　備忘錄（12.中彰三３１２工字第００８號）      │
│    │        │受文者：復新建設股份有限公司                          │
│    │        │副　本：台中巿政府建管課                              │
│    │        │主　旨：本所辦東西向快速公路彰濱台中線（快官台中段）Ｅ│
│五  │12.  │        Ｗ３１２標工程土石方項目，同意由貴公司所屬（│
│    │        │        中工建建字第０八六五號建照）新建工程地下室開挖│
│    │        │        土石料進場填築，請查照）。                    │
│    │        │說　明：一本所所屬上案工程土石方總數量計五八０一八立方│
│    │        │        　公尺，同意由貴公司填築二三０八六立方公尺，計│
│    │        │          剩餘容量為三四九三二立方公尺。              │
│    │        │        二隨函檢附同意書正本乙份、切結書乙份。        │
├──┼────┼───────────────────────────┤
│    │        │              證明書　　　　                          │
│    │        │茲中華民國八十七年三月五日復新建設股份有限公司中工建│
│　  │　　　  │建字第０八六五號建照新建工程地下室開挖土石料，利用填築│
│六  │3.5.  │本處所屬東西向快速道路台中快官段ＥＷ３１２標道路部份土│
│    │        │石方項目（如契約項目影本），總容量七０八四五立方公尺，│
│    │        │提供貴公司填築二三０八六‧六四立方公尺，業已填築完成，│
│    │        │檢附照片以茲證明。                                    │
├──┼────┼───────────────────────────┤
│    │        │              同意書　　　　　                        │
│　  │　　　  │茲同意康舍建設股份有限公司（中工建字第一五六八號建照）│
│七  │12.11.  │新建工程地下室開挖土石料，利用填築本處所屬東西向快速道│
│    │        │路台中快官段ＥＷ３１２標道路部份土石方項目（如契約項目│
│    │        │影本），總容量七０八四五立方公尺，提供貴公司填築五二一│
│    │        │四立方公尺。                                          │
├──┼────┼───────────────────────────┤
│    │        │　　　備忘錄（12.中彰三３１２工字第００７號）      │
│    │        │受文者：康舍建設股份有限公司                          │
│    │        │副　本：台中巿政府建管課                              │
│    │        │主　旨：本所辦東西向快速公路彰濱台中線（快官台中段）Ｅ│
│八  │12.  │        Ｗ３１２標工程土石方項目，同意由貴公司所屬（│
│    │        │        中工建建字第一五六八號建照）新建工程地下室開挖│
│    │        │        土石料進場填築，請查照）。                    │
│    │        │說　明：一本所所屬上案工程土石方總數量計六三二三二立方│
│    │        │        　公尺，同意由貴公司填築五二一四立方公尺，計剩│
│    │        │          餘容量為五八０一八立方公尺。                │
│    │        │        二隨函檢附同意書正本乙份、切結書乙份。        │
├──┼────┼───────────────────────────┤
│    │        │              同意書　　　　                          │
│　  │　　　　│茲同意三采建設實業股份有限公司（中工建字第０六一一號建│
│    │        │照）新建工程地下室開挖土石料，利用填築本處所屬東西向快│
│九  │10.　│速道路台中快官段ＥＷ３１２標道路部份土石方項目（如契約│
│    │        │項目影本），總容量七０八四五立方公尺，提供貴公司填築一│
│    │        │一四五立方公尺。                                      │
├──┼────┼───────────────────────────┤
│    │        │              證明書　　　　                          │
│    │        │茲中華民國八十六年十一月六日三采建設實業股份有限公司（│
│    │        │中工建建字第０六一一號建照）新建工程地下室開挖土石料│
│十  │11.6.  │，利用填築本處所屬東西向快速道路台中快官段ＥＷ３１２標│
│    │        │道路部份土石方項目（如契約項目影本），總容量七０八四五│
│    │        │立方公尺，提供貴公司填築一一四五‧九立方公尺，業已填築│
│    │        │完成，檢附照片以茲證明。                              │
├──┼────┼───────────────────────────┤
│    │        │              同意書　　　　　　　　　　　　　　　　　│
│    │        │茲同意櫻花建設股份有限公司（中工建字第一六００號建照）│
│十一│12.  │新建工程地下室開挖土石料，利用填築本處所屬東西向快速道│
│    │        │路台中快官段ＥＷ３１２標道路部份土石方項目（如契約項目│
│    │        │影本），總容量七０八四五立方公尺，提供貴公司填築七四五│
│    │        │八立方公尺。                                          │
├──┼────┼───────────────────────────┤
│    │        │              切結書　　　　　　　　　　　　　　　　　│
│    │        │茲切結證明櫻花建設股份有限公司（負責人　　　）具領有│
│十二│12.  │中工建字第一六００號建築執照在案，上案工程總運棄土量為│
│    │        │七六一三立方公尺。目前已出土　　　　立方公尺運至東西向│
│    │        │快速道路台中快官段ＥＷ３１２標工程現場填築。恐口說無憑│
│    │        │，特予切結如上。　　　　　　　　　　　　　　　        │
└──┴────┴───────────────────────────┘
